臺灣臺北地方法院刑事判決　　　　　　　　　　　　　九十二年度自字第六０三號
　　自　訴　人　丙○○　男　五.
　　被　　　告　乙○○
　　　　　　　　甲○○
　　共　　 同
　　選任辯護人　謝佳伯律師
　　　　　　　　程巧亞律師
右列被告因侵占等案件，經自訴人提起自訴，本院判決如左：
    主  文
本件自訴不受理。
    理  由
一、自訴意旨詳如附件。
二、按犯罪之被害人，固得依刑事訴訟法第三百十九條提起自訴，惟此之所謂被害人
    ，係指犯罪當時之直接被害人而言，其非犯罪當時之直接被害人，依法既不得提
    起自訴，縱使嗣後因其他原因，致犯罪時所侵害之法益歸屬於其所有，要亦不能
    追溯其當時之自訴為合法（最高法院五十六年台上字第二三六一號）。次按「犯
    罪之被害人得提起自訴」，必須係犯罪而被害之人，始得提起自訴；非因犯罪而
    被害之人，不得提起自訴，乃當然之解釋。該條項所稱犯罪之被害人，以因犯罪
    而直接被害之人為限，於財產法益被侵害時，必須其財產之所有權人，或對於該
    財產有事實上管領力之人，因他人之犯罪行為，而其管理權受有侵害時，始能認
    為直接被害之人，此有最高法院八十年六月三十日八十年度第三次刑事庭會議決
    議可資參照。又不得提起自訴而提起者，應諭知不受理之判決，且不受理之判決
    ，得不經言詞辯論為之，此項規定於自訴程序亦準用之，刑事訴訟法第三百零七
    條、第三百三十四條、第三百四十三條分別定有明文。
三、經查自訴人於八十九年五月十日，因受贈始登記取得興康華廈大樓九號七樓（即
    台北市○○路○段三九巷九號七樓）之所有權等情，有台北市建物登記謄本一份
    附卷可稽，並據自訴人自承在卷（見本院九十二年十二月十一日審理筆錄），是
    自訴人所稱被告二人侵占興康華廈大樓管理委員會所收取之八十七年、八十八年
    管理費，其直接被害人應為八十七年、八十八年之興康華廈大樓區分所有人全體
    ，自訴人於八十七年、八十八年間並非興康華廈大樓區分所有權人，亦不能因其
    事後取得所有權而認為其提起本件自訴為合法；再依據自訴人所提出之興康華廈
    八十五年三月（下稱舊版規約）、八十七年十二月三日（下稱新版規約）之公寓
    大廈規約，該上述二規約均規定以區分所有權人為管理委員會之主體，此觀舊版
    規約第貳，組織項下第一條，新版規約第十條之規定自明，縱使自訴人主張其為
    約在卷可憑。至於自訴人所主張依據公寓大廈管理條例第二十四條規定區分所有
    權之繼受人應繼受原區分所有權人依本條例或規約所定之一切權利義務，其應繼
    承原區分所有人之權益，其提起自訴應合法云云，然此公寓大廈管理條例第二十
    四條是針對公寓大廈規約的效力，不僅對當事人有拘束力外，繼受人也應遵守而
    言，並非將原區分所有人之被害人身分由繼受人繼受，是自訴人主張其為犯罪被
    害人，顯不足採。依上開說明，自訴人對此依法即不得提起自訴，應為諭知不受
    理之判決。
四、至於被告二人反訴自訴人誣告部分，由本院另以裁定駁回，附此敘明 。
據上論斷，應依刑事訴訟法第三百四十三條、第三百三十四條、第三百零七條，判決
如主文。
中　　　華　　　民　　　國　　九十三　　年　　　一　　　月　　　二　　　日
                              臺灣臺北地方法院刑事第八庭
                                  審判長法  官  吳淑惠
                                        法  官  張筱琪
                                        法  官  陳德民
右正本證明與原本無異。
如不服本判決應於送達後十日內向本院提出上訴狀。
                                        書記官  葉志昭
中　　　華　　　民　　　國　　九十三　　年　　　一　　　月　　　六　　　日
